【裁判字號】    96,重上更(六),95
【裁判日期】    970416
【裁判案由】    貪污治罪條例
【裁判全文】
臺灣高等法院高雄分院刑事判決    96年度重上更(六)字第95號
上  訴  人
即  被  告  甲○○
選任辯護人  戴國石律師
上列上訴人因貪污案件，不服臺灣高雄地方法院87年度訴字第20
90號中華民國87年11月20日第一審判決（起訴案號：臺灣高雄地
方法院檢察署87年度偵字第12585 號、第17127 號），提起上訴
，經判決後，由最高法院第6 次發回更審，本院判決如下：
      主      文
原判決關於甲○○部分撤銷。
甲○○無罪。
      理      由
一、公訴意旨略以：被告甲○○自79年3 月間起，迄87年2 月間
    止，擔任高雄縣旗山鎮鎮長，為依據法令從事公務之人，竟
    意圖為不法利益於其舅蔡國忠，而基於概括之犯意，自84年
    間起至86年間止，指示旗山鎮公所課員莊文漢及葉慶輝，將
    該鎮公所所發包如附表所示之「旗山鎮84年度撫育綠化補植
    樹苗工程」等9 件工程交由蔡國忠承作，且被告成明知「復
    綠種苗園」及「綠豐花園」2 家廠商均同意為蔡國忠陪標，
    仍在各該簽呈上批示「由旗美、復綠、綠豐三家比價辦理」
    ，莊文漢、葉慶輝即通知蔡國忠前來辦理比價程序，而任蔡
    國忠覓「復綠種苗園」及「綠豐花園」等2 家廠商陪標，9
    件工程款共計新台幣（下同）363 萬1 千930 元；又被告為
    挪用高雄縣環保局於86年9 月10日補助旗山鎮公所辦理口蹄
    疫病死豬計劃經費，竟指示莊文漢於86年9 月22日之簽呈上
    ，偽簽86年8 月1 日上午9 時於高雄縣環保局召開口蹄疫病
    死豬補助經費協調會，會中指示補助款之餘額可由各鄉鎮自
    行統籌應用等不實內容，被告即據以將上開補助款用以支付
    「旗山鎮運動公園及體育場樹幹防治白蟻塗漆工程」、「旗
    山鎮○○路、延平一路、大德路、垃圾場進場道路行道樹塗
    防蟻漆美化工程」等2 項工程工程款共計82萬8 千700 元，
    足生損害該補助專款之專用性，因認被告涉犯貪污治罪條例
    第6 條第1 項第4 款、刑法第213 條之罪嫌云云。
二、證據能力部分：按92年1 月14日修正通過之刑事訴訟法於同
    年9 月1 日施行前，已繫屬於各級法院之案件，其以後之訴
    訟程序，應依修正刑事訴訟法終結之。但修正刑事訴訟法施
    行前已依法定程序進行之訴訟程序，其效力不受影響，刑事
    訴訟法施行法第7 條之3 定有明文可資參考。此乃為避免程
    序之勞費，本諸舊程序用舊法，新程序始用新法之一般原則
    ，法院於修正之刑事訴訟法施行前，已依法踐行之訴訟程序
    （包含證據法則之適用），其效力不受影響；對於提起上訴
    之案件，於修正刑事訴訟法施行前，原審法院就可得為證據
    之證據，已依法定程序調查者，其效力當然亦不受影響。經
    查本件於警詢、偵查、及原審審理中關於證人之陳述、書證
    及物證等證據，原審法院已就上開可得為證據之證據資料，
    依法定程序為調查，依上開說明，其於修正刑事訴訟法施行
    前已依法踐行之訴訟程序，其效力當然不受影響。檢察官、
    被告及辯護人復於本院準備程序時，就本判決所引用其他審
    判外之言詞或書面陳述，知有刑事訴訟法第159 條第1 項不
    得為證舉之情形，均表示無意見等語（見本院卷第75頁），
    而未於言詞辯論終結前聲明異議，本院審酌上開證據作成時
    之情況，並無違法取得之情形，以之作為證據認為適當，認
    俱得為證據，依刑事訴訟法第159 條之5 第2 項規定，自得
    採為本件判斷論述之依據。
三、按犯罪事實應依證據認定之，無證據不得認定犯罪事實，刑
    事訴訟法第154 條第2 項定有明文。又認定犯罪事實所憑之
    證據，雖不以直接證據為限，間接證據亦包括在內；然而無
    論係直接或間接證據，其為訴訟上之證明，須於通常一般之
    人均不致有所懷疑，而得確信其為真實之程度者，始得據為
    有罪之認定，倘其證明尚未達到此一程度，而有合理性之懷
    疑存在時，即難為有罪之認定，此有最高法院52年台上字第
    1300號、76年度台上字第4986號判例可資參照。
四、關於被告被訴將該鎮公所所發包如附表所示之「旗山鎮84年
    度撫育綠化補植樹苗工程」等9 件工程交由蔡國忠承作，涉
    犯圖利罪及公務員登載不實文書罪部分無罪之理由：
  (一)本件公訴人認被告有本件圖利罪嫌，無非係以被告前述犯行
    ，已據同案被告莊文漢供述甚明，核與證人葉慶輝所證述情
    節相符，而被告與蔡國忠係甥舅關係，其應明知復綠種苗園
    與綠豐花園係蔡國忠之友人，且遠在彰化縣無意承包僅係陪
    標，竟在公文批示由旗美、復綠、綠豐3 家廠商比價，顯有
    圖利蔡國忠，且莊文漢、葉慶輝僅為課員，若非獲得為鎮長
    之被告指示，自無可能自84年至86年長達2 年期間，恣意允
    許蔡國忠為此陪標行為等理由為主要論據。
  (二)訊據上訴人即被告堅決否認有何圖利犯行，辯稱：莊文漢之
    考績因多次被核定為乙等且經調職，因而挾怨報復，其為求
    自保始在調查時誣陷我指示將工程交由蔡國忠承作；又蔡國
    忠私下涉及圍標行為，我事先並不知情，依（廢止前）機關
    營繕工程及購置定製變賣財物稽察條例第6 條之規定，本允
    許於一定金額以下得由機關首長授權經辦單位取具2 家以上
    估價單進行比價，依高雄縣政府之規定，80萬元以下金額之
    工程可按上開方式比價辦理，本案所涉之9 件工程之工程款
    均為80萬元以下，且起訴書附表編號1 之「84年度撫育綠化
    補植樹苗工程」工程預算書表內所載桃花心木之每株單價，
    尚較1998年高雄縣政府於綠化植栽手冊中所要求之單價便宜
    ，確無不法利益存在，負責承辦如附表編號4 、6 、7 號工
    程之葉慶輝於調查及偵審中均稱我未指示將工程交給蔡國忠
    ，足見確無圖利事實等語。
  (三)按圖利罪固不以圖利自己為限，然必有為自己或第三人圖取
    不法利益之犯意，始克當之，而有無此犯意，又須依證據認
    定，不得僅以公務員所為失當行為之結果，使人獲得不法利
    益，據以推定該公務員自始即有圖利他人之犯意。又公務員
    對於主管事務圖利，必須對主管之事務有圖利之意思，而表
    現於行為，始與犯罪構成要件相符，若僅處理事務不當，尚
    未表現有圖利之意思，即難以該罪相繩（最高法院70年台上
    字第501 號判例意旨參照）；經查：
    1.依廢止前機關營繕工程及購置定製變賣財物稽察條例第6
      條（88年6 月2 日廢止）規定：「各機關營繕工程及購置
      、定製、變賣財物，在一定金額以上者，應公告招標辦理
      之；未達一定金額而在一定金額百分之十以上者，得比價
      辦理之；其在一定金額百分之十以下者，得由該機關首長
      授權經辦單位，取具2 家以上估價單，進行比價或議價辦
      理之。」此規定所謂「一定金額」經審計部調整為5 千萬
      元，因而依上開條文規定，5 百萬元以下之工程即可以比
      價或議價方式為之；又依「高雄縣政府營繕工程及購置定
      製變更財物招標、比價、議價標表」之規定，10萬元以上
      100 萬元以下之營繕工程，得取具3 家以上廠商估價單比
      價或議價辦理之；又依「高雄縣旗山鎮公所營繕工程及購
      置定製變賣財物招標、比價、議價標準表」之規定，營繕
      工程金額5 萬以上80萬以下之營繕工程，得取具3 家以上
      廠商估價單比價或議價辦理之，此均有各該標準表在卷可
      查（見本院上更(二)卷第102 、78頁），公訴意旨所指如附
      表所示9 件營繕工程金額既均在80萬元以下，則被告取具
      3 家以上廠商估價單依比價、議價程序辦理，與上開規定
      即無不合。
    2.附表所示編號2 、3 兩項工程，均係由莊文漢簽請核示，
      經旗山鎮公所秘書鄭文程核可，並無被告之批示，此有該
      等簽呈2 份在卷可稽（見本院重上更(三)卷第112 、115 、
      116 頁），該2 簽呈上雖有「甲○○(二)」之印章，惟該印
      章係由鄭文程所保管，簽呈上所為「請莊文漢監工，餘如
      擬」之批示亦為鄭文程所為，並非被告筆跡，且被告未交
      代如何批示上開公文，鄭文程批示後亦未告訴被告，被告
      事先亦未說上開工程要由蔡國忠承包等情，業據證人鄭文
      程於本院更一審調查時結證屬實（見本院上更(一)卷第52-5
      3 頁），足認上開工程被告並無參與，自難認被告有圖利
      蔡國忠之犯行。
    3.附表編號4 、6 、7 所示3 項工程，工程承辦人葉慶輝已
      於法務部調查局高雄縣調查站（下稱高雄縣調查站）調查
      時證稱：「因為旗山鎮公所發包之綠美化工程皆係由旗美
      種苗園負責人蔡國忠承作，所以雖然鎮長甲○○並無在簽
      呈批示由何包商進行比價，我即通知蔡國忠來拿標單以便
      發包工程，但我並無通知復綠、綠豐來比價，係由蔡國忠
      拿旗美、復綠、綠豐三家之標單給我，前述之工程由蔡國
      忠得標承作」等語明確（見偵查卷二第10頁背面），足認
      證人葉慶輝係因以往旗山鎮公所發包之綠美化工程係由蔡
      國忠承作，乃自行通知蔡國忠比價，並非經被告指示而為
      之。證人葉慶輝嗣於原審審理中又明確證稱：「工程都是
      經過議價程序交給蔡國忠來承包，甲○○並沒有指示我將
      工程交給蔡國忠承包，其他廠商只是陪標，那是因每次議
      價結果蔡國忠的底價都是最低。」、「（問：何以當初參
      加競標之人始終是此三家廠商？如何找來此廠商？）是因
      看到以前資料都是找這三家廠商，我就找這三家。」等語
      （見原審卷第87-88頁）、「（問：你承辦上述三個工程
      時，甲○○有無指示你給何人做？）沒有。」等語（見本
      院上更(一)卷第54頁背面），核與被告前開所辯各語相符，
      參以小型工程有其固定承辦單位，其辦理比價程序，前後
      固均須簽請機關首長審核，但若形式上無瑕疵，比價程序
      上既無鎮長必須參與之規定與實際之情事，承辦人與廠商
      間縱有勾結、舞弊，機關首長並無必然知情之理，況被告
      係旗山鎮鎮長，蔡國忠係被告之舅舅，證人葉慶輝又係該
      鎮公所之基層公務員，主觀上為逢迎、巴結鎮長，衡情非
      無可能，自難僅以承辦發包業務之葉慶輝通知被告之舅舅
      為上開工程之比價，即推論被告必然事先知情或授意。
    4.就附表編號1 、5 、8 、9 之工程，均係被告指示交給其
      舅舅蔡國忠承作，蔡國忠又找復綠種苗園、綠豐花園2 家
      廠商陪標，以完成形式上的比價手續等情，固經證人即各
      該工程承辦人莊文漢於高雄縣調查站及偵查中供陳明確（
      見偵查卷一第17頁正、背面、18頁背面、36頁背面、117
      頁背面）。另證人即復綠種苗園負責人陳萬賀、綠豐花園
      負責人邱勝添均證稱：其等並未向旗山鎮公所承包工程，
      而係借牌予蔡國忠陪標等語；證人蔡國忠亦坦承：「上開
      工程係莊文漢通知我前往投標。」、「因為比價、議價須
      有三家廠商參與，所以他們（復綠種苗園、綠豐花園）同
      意如果我有需要，可用他們名義參與比價、議價。」等情
      無訛（見同上偵卷第25頁背面、39、52、94頁、162 頁背
      面、163 頁背面、171 頁），足認上開工程未經確實比價
      、議價程序，而由蔡國忠獨家施作之事實固堪採信。惟按
      貪污治罪條例第6 條第1 項第4 款圖利罪之成立，必以行
      為人所圖者為「不法利益」始足當之，此為該款所明定。
      惟承包政府機關之工程施作，投標廠商亦不乏因成本控管
      不當或物料上漲等因素而造成虧損，並非每件工程必有利
      潤，且若有利潤，如係合理利潤，亦為正常交易所得，難
      謂有何不法，自不得據此認定相關承辦公務員有何圖自己
      或他人不法利益之犯行。本件就附表編號1 、5 、8 、9
      之工程，廠商承包政府機關之工程施作，投標廠商亦不乏
      因成本控管不當或物料上漲等因素而造成虧損，並非每件
      工程必有利潤，且如果有利潤，如係合理之利潤，此為正
      常交易之應得，亦不能認政府機構承辦相關人員即有圖利
      犯行。公訴人並未舉足事證，以證明附表編號1 、5 、8
      、9 之工程款金額與該工程發包之客觀合理工程造價，有
      何明顯不相當情事，且蔡國忠之施作工程實際成本付出，
      遍查卷證資料，亦未能明確認定其所獲利潤有何明顯超逾
      正當合理額度，已難認定蔡國忠簽約之價格下施作工程必
      然有何不法利得，基此本件尚乏具體事證足認被告係於知
      情蔡國忠之得標價格存有不合理之利潤期待，即難遽認被
      告亦涉有公務員圖利犯行。
    5.就上開被告被訴將該鎮公所所發包如附表所示之「旗山鎮
      84年度撫育綠化補植樹苗工程」等9 件工程交由蔡國忠承
      作，雖檢察官認其另涉犯刑法第213 條之公務員登載不實
      文書罪而與莊文漢有共同正犯關係云云。然按刑法第213
      條之罪，除客觀上公務員在其職務上所掌公文書，有為虛
      偽不實之登載行為，且足生損害於公眾或他人外，其在主
      觀上須明知為不實。所謂明知係指直接之故意而言，最高
      法院69年年台上字第595 號著有判例可參。本件被告就上
      開工程依比價、議價之程序辦理，依相關法令規定，並無
      不當，已如前述。雖然上開工程在形式上係由旗美、復綠
      、綠豐3 家比價辦理，實際上係由蔡國忠所負責之「旗美
      種苗園」獨家取得工程施作，「復綠種苗園」與「綠豐花
      園」僅係陪標性質，但查附表所示編號2 、3 兩項工程
      ，被告並無參與；附表編號4 、6 、7 所示3 項工程，
      係承辦人葉慶輝因以往旗山鎮公所發包之綠美化工程均由
      蔡國忠承作，乃自行通知蔡國忠比價，並非經被告指示而
      為之；附表編號1 、5 、8 、9 之工程，雖據證人莊文
      漢證稱均係被告指示交予其舅舅蔡國忠承做，蔡國忠並找
      來復綠種苗園、綠豐花園來陪標，以完成形式議價手續，
      被告所辯「莊文漢之考績因多次被核定為乙等且經調職，
      因而挾怨報復，其為求自保始在調查時誣陷我指示將工程
      交由蔡國忠承作」云云，並未舉證以實其說，尚難認與事
      實相符。但被告僅係在編號1 之工程簽呈上批示「可」、
      「請綠豐、復綠、旗美三家議價」，而交由其下屬執行，
      並非指定由「旗美」單獨施工，此有該簽呈可參（見本院
      重上更(三)卷第109 、110 頁），而該旗美、復綠、綠豐3
      家公司究竟係如何議價，並非不能以合法之方法經由議價
      或自行協調後，由「旗美種苗園」單獨施工，亦即被告上
      開批示，僅能證明被告有指示由「綠豐、復綠、旗美三家
      議價」，並無確切之證據足以證明被告係指示以違法之方
      式單獨由「旗美種苗園」得標並施工；且該執行議價之程
      序係由其下屬葉慶輝、莊文漢執行後，於送請被告核閱時
      ，除了如附表所示編號2 、3 、4 、6 、7 部分，與被告
      無關外（並非被告所指示由旗美、復綠、綠豐3 家施工）
      外，就附表編號5 、8 、9 之工程，均由莊文漢簽請「本
      項工程，擬以估價單採議價方式，由合格廠商承包」，經
      由秘書鄭文程轉呈被告批示，被告僅批示「可」或「如擬
      ，確實執行」，即交由下屬執行（見本院重上更(三)卷第11
      7 、123 、124 頁），嗣莊文漢製作議價完成之簽呈，則
      均蓋有「甲○○(二)」之印章（見本院重上更(三)卷第119 、
      122 、125 頁），前開印章係由秘書鄭文程所保管，上開
      公文亦由其批示，其批示後未告訴被告，因工程金額不大
      ，且有時效性，直接由其批示後就發出去了，事後沒有告
      訴被告，莊文漢在簽上開公文時，沒有和其及被告連繫，
      因為這些是小事情，其可以直接代行，在80萬元以下之工
      程其有決行權，蓋(二)號章即是由其決行發出去的公文等情
      ，業據證人鄭文程於本院更一審調查時結證甚詳（見本院
      上更(一)卷第52-54 頁），更足證上開工程議價完成後被告
      並未參與後續程序，並無證據顯示被告有積極或參與登載
      不實之行為。證人莊文漢就此部分之上開證言，顯與證人
      鄭文程之證述及上開工程之簽呈內容不合，難認其證言與
      事實相符。就附表編號1 部分，因在形式上，被告僅批示
      「請綠豐、復綠、旗美三家議價」，至於實際上該議價程
      序，是否有確實依議價程序後，而由「旗美種苗園」得標
      ，在送閱之公文外觀上並無瑕疵可指，亦無從知悉有無經
      過議價手續，顯不能僅憑證人莊文漢個人片面證述，又無
      法證明其證述為真實，即認被告已明知該比價程序違法而
      仍與葉慶輝、莊文漢或蔡國忠間就公務員登載不實部分間
      有犯意之聯絡與行為之分擔。
    6.發回意旨所指：證人莊文漢於87年4 月24日及同年5 月28
      日在高雄縣調查站調查時供稱：「鎮長甲○○都指示我，
      指定給他舅舅旗美種苗園負責人蔡國忠承作，事後再補辦
      發包手續，蔡國忠再找另外二家包商陪標，以符合發包手
      續。」、「都是由甲○○指名給蔡國忠承包，而蔡國忠又
      找二家廠商陪標，以完成形式上比價手續。」；偵查中仍
      證稱：「他（甲○○）是交待我，這些工程要我通知他舅
      舅蔡國忠來議價，手續要做成合法。」「請蔡國忠自己去
      找有無陪標者，如果他找不到，就幫他找。」等語（見偵
      查卷一第17-19 頁、第22頁背面、第36頁正、背面）。而
      證人蔡國忠在高雄縣調查站及偵查中供稱：「莊文漢有通
      知我前往投標」、「甲○○是我外甥，我大姊的兒子……
      是民政課莊文漢通知我去承包……是因為比價、議價，需
      要有三家廠商，所以他們同意，如果我有需要，可用他們
      名義參與比價、議價。」等語（見偵查卷一第25頁背面、
      第38、39頁），上開莊文漢、蔡國忠所證，似已指被告為
      達指定親舅舅蔡國忠所經營之旗美種苗園獨家取得工程之
      目的，由被告指示莊文漢逕通知蔡國忠參與比價或議價程
      序，並囑蔡國忠應另覓2 家廠商佯為形式上陪同比價，乃
      明知蔡國忠找來之「復綠種苗園」及「綠豐花園」均僅係
      同意蔡國忠之陪標廠商，廠商間本無競標比價意思，連續
      自84年間迄86年間止，將該鎮公所所發包之上揭工程，交
      由蔡國忠所經營旗美種苗園承包，並由莊文漢於其職務上
      所掌之比價紀錄表及得標簽呈上，登載此一不實比價、議
      價程序及開標結果等情，似對被告不利一節。但被告堅決
      否認有對證人莊文漢為上開違法之指示，又無法證明其證
      述情節為真實，僅憑證人莊文漢個人片面指述，在證據法
      則上已屬薄弱；再者，莊文漢因本件涉案而接受調查，為
      脫免刑責或避重就輕而將責任推往被告指示，在常理上非
      無可能，更不能僅以其個人片面之證詞，作為被告不利認
      定之唯一證據。另證人蔡國忠於高雄縣調查站及偵查中係
      證稱：「莊文漢有通知我前往投標該工程，至於莊文漢所
      說鎮長甲○○指定給我做的，及由我再者二家公司陪標等
      ，莊文漢為何如此說，我不清楚。」、「（問：民政課是
      否莊文漢通知你去承包？）是。」、「（問：據莊文漢表
      示甲○○要你去承包，由你再找三家廠商來陪標？）他也
      有通知別人。」、「（問：對於莊文漢表示甲○○指示交
      給你承作，由你再去找復綠、綠豐來陪標，完成比價手續
      ？）莊文漢找我的，甲○○沒有找我，與甲○○無關。」
      等語（見偵查卷一第25頁背面、第38頁背面、39頁背面）
      ，均僅指涉至莊文漢而已，顯未對被告有何不利之證述；
      被告雖係蔡國忠之外甥，蔡國忠大姊的兒子，但此僅能證
      明被告與蔡國忠間有親屬關係，被告希望提供蔡國忠參與
      議價承包上開工程之機會，但不能因此即認被告有圖利蔡
      國忠之行為，亦無從證明被告有何登載不實犯行。證人莊
      文漢、蔡國忠之所為，縱與法律程序不符，但在莊文漢送
      閱之簽呈中無從發覺有何圖利或公務員登載不實之情形，
      不能僅因被告予以核可，遽認被告已明知該比價程序違法
      而仍與莊文漢或蔡國忠間就公務員登載不實部分有犯意之
      聯絡與行為之分擔，自堪信被告所辯無圖利及公務員登載
      不實之犯行等語，應屬可採。
  (四)綜上所述，附表所示9 項工程，公訴人所舉事證，均不能認
    被告有何圖利故意並使蔡國忠實際已獲不法利益，及有何公
    務員登載不實之犯行，此部分即屬不能證明被告犯罪。
五、關於被告被訴授意莊文漢於簽呈上，偽簽高雄縣環保局召開
    口蹄疫病死豬補助經費協調會，會中指示補助款之餘額可由
    各鄉鎮自行統籌應用等不實內容，藉以挪用該補助款於他項
    工程支出，涉犯刑法第213 條部分無罪之理由：
  (一)公訴意旨認被告授意莊文漢於86年9 月22日之簽呈上，偽簽
    86年8 月1 日上午9 時於高雄縣環保局召開口蹄疫病死豬補
    助經費協調會，會中指示補助款之餘額可由各鄉鎮自行統籌
    應用等不實內容，藉以挪用該補助款於他項工程支出，無非
    係以莊文漢製作之86年9 月22日簽呈上確有上開不實事項之
    登載，及莊文漢於高雄縣調查站之指述係被告指示將此補助
    款挪用等理由為主要論據。
  (二)訊之被告亦堅決否認有此部分犯行，辯稱：莊文漢於上開簽
    呈表示該筆口蹄疫結餘款業經高雄縣環保局於86年8月1日上
    午9 時召開協調會決議納入公所相關預算，由各鄉鎮自行統
    籌運用。我信以為真，且財政及主計人員均無異議，我始批
    可等語。
  (三)經查：
    1.高雄縣政府環保局未曾於86年8 月1 日召開口蹄疫補助款
      之相關會議，該局召開有關此補助款之會議共2 次，然均
      無指示本案經費餘額可由各鄉鎮自行統籌運用等情，業經
      該局函覆明確，此有該局94年10月28日高縣環六字第0940
      036203號函在卷可按（見本院重上更(四)卷第70、77頁）。
      莊文漢於86年9 月22日簽呈上所為簽註內容不實，固可認
      定。
    2.按共犯之自白，不得作為有罪判決之唯一證據，仍應調查
      其他必要證據，以察其是否與事實相符，刑事訟訴法第15
      6 條第2 項定有明文。本件共犯莊文漢固曾於87年6 月17
      日調查詢問中供稱：係被告指示以口蹄疫病死豬補助款項
      下支出本件附表編號9 之工程款（見偵查卷一第118 頁背
      面、119 頁正面）；並於原審訊問中陳稱：環保局並未決
      議補助款剩餘款可由公所自行統籌運用，口蹄疫剩餘款項
      支付附表編號9 之工程款，係由被告決定的等語（見原審
      卷第17頁）。惟其嗣後於原審87年10月13日及同年月27日
      訊問中又分別改稱：「簽呈上內容是我向鎮長（被告）建
      議可動用口蹄疫補助款。」等語（見原審卷第102 頁背面
      ）、「簽呈內容是由我自己決定的。」等語（見原審卷第
      137 頁）。足見共犯莊文漢就其於上開簽呈上簽註口蹄疫
      剩餘款可由鎮公所自行運用等內容，究係由其本人決定簽
      註該內容，向為鎮長之被告建議，抑由被告自行決定該內
      容後，再由其簽註於簽呈之上，先後陳述不一，已非全無
      瑕疵；且依上開規定亦不得以此共犯之供述作為認定被告
      有罪之唯一證據，自應再審酌其他事證以為判斷。
    3.旗山鎮公所主計室主任黃權彩及財政課課長蔡士琦分別於
      上開86年9 月22日簽呈會簽：「所簽餘款由鄉鎮自行統籌
      運用，請依上級指示及首長批示。」、「請附上級補助公
      文影本，如無特定財源，建請暫緩補助。」等語，此有上
      開簽呈在卷可按（見偵查卷一第130 、131 頁）。依此會
      文內容，財政課長所要求者係補助公文，即高雄縣環境保
      護局（下稱環保局）86年8 月11日八六高縣環三字第1981
      3 號及高雄縣政府86年9 月5 日八六府環三字第177499號
      之經費補助函（見本院重上更(四)卷第72、74頁），並非協
      調會記錄應已明確。足見主計及財政單位會簽當時並未質
      疑莊文漢簽註意見之真實性。此外，本件經被告批可後，
      後續發包作業之簽呈，黃權彩與蔡士琦亦未再表示任何意
      見，此復有上開簽呈1 份在卷可查，據此而論，被告所辯
      其簽核當時，主計及財課單位並未對莊文漢簽註之內容表
      示異議一節尚堪採信。又上開兩份補助函內容並未提及該
      補助款若有結餘如何辦理，亦有該函文在卷可參。本件補
      助款應專款專用，餘額應繳回環保局等情，係環保局於87
      年1 月22日始以高縣環四字第1940號函通知各鄉鎮市公所
      ，此有該局94年10月28日高縣環六字第0940036203號函在
      卷可按（見本院重上更(四)卷第70、77頁）。又本件口蹄疫
      補助款係87年1 月22日始撥付各鄉鎮市，該款項是否專款
      專用的問題，均是撥款後始會發生，故87年1 月撥款起，
      始陸續有公所電詢此問題，因此才會以正式公文指示該款
      項之用法等情，業經承辦此項業務之環保局技佐黃釋慧於
      原審訊問中證述明白（見原審卷第136 頁背面），並有上
      述環保局87年1 月22日高縣環四字第1940號函可證。被告
      於86年9 月26批示上開莊文漢簽呈時，不知該結餘款可否
      作為他用，自堪認定。參酌當時主計及財政單位又未質疑
      或反對，被告同意該簽呈主旨，而批示「可」、「如擬」
      、「切實執行」，核與常情自屬無違。
  (四)綜上所述，自難僅以共犯莊文漢上開有瑕疵之供述為證據，
    即認被告有此部分犯罪事實，檢察官對此部分公訴意旨所指
    犯行之舉證，尚無法使一般人均至無合理懷疑之程度，自屬
    無法證明被告有此部分犯罪。
六、原審未察，遽為被告論罪科刑之判決，尚有未恰，被告執此
    聲明上訴，指摘原判決不當，為有理由，自應由本院將原判
    決關於被告部分撤銷改判，並為被告無罪之判決。
據上論結，應依刑事訴訟法第369 條第1 項前段、第364 條、第
301 第1 項，判決如主文。
本案經檢察官陳宗吟到庭執行職務。
中    華    民    國    97    年    4     月    16    日
                  刑事第九庭    審判長法  官  莊秋桃
                                      法  官  謝宏宗
                                      法  官  裕斗
以上正本證明與原本無異。
如不服本判決應於收受本判決後10日內向本院提出上訴書狀，其
未敘述上訴理由者，並得於提起上訴後10日內向本院補提理由書
狀（均須按他造當事人之人數附繕本）「切勿逕送上級法院」。
中    華    民    國    97    年    4     月    16    日
                                      書記官  張宗芳
附表：（以下金額均為新台幣）
┌───┬──────────┬──────────┐
│編  號│工  程  名  稱      │工程款金額          │
├───┼──────────┼──────────┤
│1     │84年度撫育綠化輔值樹│58萬5630元          │
│      │苗工程              │                    │
├───┼──────────┼──────────┤
│2     │84年消除髒亂點工程  │4萬3400元           │
│      │                    │                    │
├───┼──────────┼──────────┤
│3     │環境衛生清潔髒亂點  │8萬2000元           │
│      │整理及綠化工程      │                    │
├───┼──────────┼──────────┤
│4     │85年度綠美化第三期撫│56萬400元           │
│      │育補植工程          │                    │
├───┼──────────┼──────────┤
│5     │85年登革熱防治工作工│26萬9700元          │
│      │程                  │                    │
├───┼──────────┼──────────┤
│6     │86年度綠美化第一期撫│49萬6千300元        │
│      │育補植工程          │                    │
├───┼──────────┼──────────┤
│7     │86年度綠美化第二期撫│67萬1500元          │
│      │育補植工程          │                    │
├───┼──────────┼──────────┤
│8     │86年登革熱防治工作工│33萬5500元          │
│      │程                  │                    │
├───┼──────────┼──────────┤
│9     │運動公園及體育場樹  │58萬7500元          │
│      │幹防治白蟻塗漆工程  │                    │
├───┴──────────┴──────────┤
│合  計 ：工程款363萬1930元                        │
└─────────────────────────┘


司法院資訊處製作；財團法人民間司法改革基金會備份。
